【裁判字號】    97,勞訴,87
【裁判日期】    971231
【裁判案由】    給付退休金
【裁判全文】
臺灣高雄地方法院民事判決              97年度勞訴字第87號
原      告  己○○
            癸○○
            丁○○
            辛○○
            戊○○
            丙○○
            庚○○
            壬○○
共      同
訴訟代理人  陳三兒律師
被      告  台灣塑膠工業股份有限公司
法定代理人  甲○○
訴訟代理人  乙○○
上當事人間請求給付退休金事件，經本院於民國97年12月24日言
詞辯論終結，判決如下：
    主      文
被告應給付原告各如附表一所示之金額與利息。
訴訟費用由被告負擔。
本判決於原告各以附表一所示原告供擔保金額為被告供擔保後，
得為假執行；但被告如以附表一所示反供擔保金額分別為原告預
供擔保後，得免為假執行。
    事實及理由
一、原告起訴主張：原告均為被告之退休員工，被告於計算原告
    所得領取之退休金數額時，未將經常性給與，且屬工作勞務
    對價之夜點費列入平均工資計算，致原告所領取之退休金分
    別短少如附表二「退休金差額」欄所示之金額，由於夜間工
    作，因視線不良，較日間工作易生意外事件，且違反人類生
    理時鐘，夜點費乃因此種特殊工作條件而對勞工所增加之給
    付，自為勞務給付之對價，且因被告之工廠作業，採24小時
    三班輪流作業，原告每月均會固定輪值夜班，夜點費因而屬
    固定常態工作可取得之給與，被告抗辯夜點費並非工資，自
    非可採，爰依勞動契約之法律關係，請求被告給付如附表一
    所示之退休金差額及法定遲延利息等語。並求為判決：如主
    文第1 項所示，及願供擔保請准宣告假執行。
二、被告則以：夜點費之發放對象，僅限於實際輪值夜班之人員
    ，不符於一般情況下，均可得到之給與，而與經常性給與之
    要件不符。又夜點費之金額，不論員工本薪高低，可領取之
    金額均相同，並不因員工工作種類、複雜性、經驗、學歷、
    技能、年資、勞心勞力程度等之不同，而有差異，與加班費
    之計算方式不同，自非勞務之對價。又依勞動基準法第39條
    規定，員工於例假、休假日工作者，工資應加倍發給，惟被
    告之員工於例假、休假日工作，夜點費並不加倍發給，益見
    該項給付並非工作所得之報酬。且由夜點費之起源與沿革，
    足認夜點費與工作無關，而係雇主之恩惠性給予。況且被告
    所發給之薪資，已將夜間工作輪班時之心力、體力及危險性
    等因素評量在內，夜點費純係被告在薪資外所另給與之恩惠
    性給付等語資為抗辯。並聲明：原告之訴駁回。如受不利之
    判決，願供擔保聲請宣告免為假執行。
三、兩造不爭執事項
（一）原告之前均為受僱於被告之員工，受僱起迄時間、退休金
      基數、退休前3 個月及6 個月之夜點費金額，均如附表二所
      示。
（二）被告於原告退休時所給付之退休金，未將原告每月領取之
      夜點費列入平均工資計算。如將夜點費列入平均工資計算
      ，則原告所得請求之退休金差額各如附表退休金差額欄所
      示。
（三）被告員工之作業方式採24小時早、中夜、大夜三班輪流制
      ，各班工作性質皆相同，僅服勤時間不同，並於固定期間
      內更換輪班表，每人均需輪值早、中夜、大夜班；夜點費
      係針對實際輪值中夜、大夜班之員工支給。
四、本件爭點在於：被告給付原告之夜點費，是否為工資而應納
    入平均工資計算退休金？茲述本院得心證之理由如下：
（一）按「勞動基準法施行細則第10條雖規定：本法第2 條第3
      款所稱之其他任何名義之經常性給與，係指左列各款以外
      之給與：『‧‧‧九差旅費、差旅津貼、交際費、夜點費
      及誤餐費。』惟其給付究屬工資抑係該條所定之給與，仍
      應具體認定，不因形式上所用名稱為何而受影響‧‧‧士
      林紙業公司之工廠為24小時運作，採3 班制，3 班制之員
      工均須輪值中、夜班等情，為兩造所不爭，則勞工於夜間
      工作，非偶而為之，參以該公司因中、夜班工作者之工作
      時間與日班工作者不同，對於三班制勞工均另給與是項報
      酬，該項給付係勞工於中、夜間工作之對價，且為經常性
      之給與，自應列為平均工資」、「勞動基準法第2 條第3
      款所稱工資之定義，係以『勞務之對價性』作為工資認定
      之主要標準，並以『經常性之給與』為輔助認定標準，故
      判斷雇主某項給付是否為工資，應以上開立法定義所提出
      之判斷標準檢視之，而不得以給付名稱決定。本件被上訴
      人工作型態係採24小時常態輪班制工作，而每月除領取薪
      資外，復按月依上班日數額外領取夜點費，而被上訴人係
      24小時全天候、連續性現場作業，系爭夜點費係上訴人在
      工資外，針對輪值小夜班、大夜班之工作人員所發給，其
      金額固定，不因員工之工作內容、年資、級職不同而有差
      別，且被上訴人於夜間工作乃上訴人員工一貫性、常態性
      之工作型態，而固定值大夜班又為被上訴人固定之工作，
      與一般公司行號為應付臨時性之業務需求偶而為之者有間
      ；故系爭夜點費及值夜費之給與，已成為被上訴人因特定
      工作條件所形成固定常態工作中可取得之給與，為被上訴
      人因經常性提供勞務所得之報酬，自係勞工提供勞務之對
      價且為經常性給與而為上開條款所稱之工資，依法應計入
      平均工資以計算被上訴人所得請領之退休金」、「上訴人
      員之作業方式，係採24小時3 班制輪值，上午8 時至下午
      4 時為早班、下午4 時至深夜12時為中班、深夜12時至翌
      日上午8 時為夜班，各班工作性質、地點、環境皆屬相同
      ，僅服勤時間不同，輪流於夜間工作乃三班制員工一貫性
      、常態性之工作型態，與一般公司行號為應付臨時性之業
      務需求偶而為之者有間，上訴人發給之系爭夜點費，係針
      對有輪值中班、夜班之勞工所給與，其金額又係固定每小
      時新台幣（下同）45元，並不因勞工之工作內容，職階而
      有差別，惟如未實際值班，則不得領取夜點費，系爭夜點
      費之給與已成為兩造間因特定工作條件，所形成固定常態
      工作中可取得之給與，而為上訴人因經常性提供勞務所得
      之報酬，具有勞務對價性及經常性給與之性質，上訴人未
      將系爭夜點費計入平均工資內計算被上訴人之退休金或資
      遣費，被上訴人本於退休金及資遣費請求權之法律關係，
      請求上訴人給付其退休金或資遣費差額，即無不合」（最
      高法院89年度臺上字第1590號判決、96年度臺上字第2856
      號裁定、97年度臺上字第258 號裁定可資參照）。是工資
      依勞動基準法第2 條第3 款之規定，乃指勞工因工作而獲
      得之報酬，則雇主給付予勞工之各項費用，是否係屬工資
      ，自應以雇主給付之費用，與勞工所提供之勞務間，是否
      具有對價關係，以資判斷，尚不因雇主形式上所用名稱為
      何而受影響。故雇主所為之給付，乃針對特定之工作條件
      ，而於正常之薪資數額外，所增加之給付，因該增加之給
      付乃勞工在較不佳工作條件下所提供勞務之對價，自屬工
      資無訛。
（二）經查：被告員工之作業方式採24小時早、中夜、大夜三班
      輪流制，各班工作性質皆相同，僅服勤時間不同，並於固
      定期間內更換輪班表，每人每月均需輪值早、中夜、大夜
      班；夜點費係針對實際輪值中夜、大夜班之員工支給，為
      兩造所不爭執，已如前述，則原告均於固定輪值夜班，而
      領取夜點費，而非臨時性之業務需求所致，則被告因原告
      輪值夜班而領取之夜點費，自具有經常性。且夜點費乃被
      告針對實際輪值中夜、大夜班人員所增加之定額給付，不
      因勞工之工作內容，職階而有差別，由於夜間值勤，相較
      於白日，發生意外之潛在危險較高，且對人體之身體與精
      神，均有較不良之影響，夜間值勤之工作條件因而較白日
      為差，則被告對於夜間值勤之勞工，於給付一般薪資外，
      增加提供夜點費之金錢給付，該部分之給付，顯係針對此
      一夜間工作條件而增加之給付，由此足認，夜點費與夜間
      值勤間，具有對價關係，而成為原告因特定工作條件所形
      成固定常態工作中可取得之給與，則參照前揭說明，被告
      所給付之夜點費，自屬渠等因工作而獲得之報酬，而屬工
      資之一部分，依法自應計入平均工資以計算原告所得請領
      之退休金。因將夜點費納入計算原告得請領之退休金，則
      被告所給付之退休金尚短少如附表二「退休金差額」欄所
      示之金額，及附表一所示之利息，此亦為被告所不爭執，
      則原告依勞動契約之法律關係，請求被告給付如附表一所
      示之金額與利息，自屬有據。
（三）被告雖以前詞置辯。然夜點費之發放對象，僅限於實際輪
      值夜班之人員，僅足以證明夜點費之發放，與夜間工作之
      此一工作條件有關，尚與是否屬經常性給付之判斷無關，
      被告以此為由，抗辯夜點費不具經常性，實無可採。又夜
      點費不論員工本薪高低，可領取之金額均相同，而與加班
      費之計算方式不同，且被告之員工於例假、休假日工作，
      夜點費並不加倍發給，此乃因夜點費之給付，係針對勞工
      在較白天為差之工作條件下所提供勞務之對待給付，與加
      班費係因超時工作而獲得超時工作之對價，以及加倍薪資
      係因假日工作而獲得之對價，原因並非相同，則勞工在夜
      間工作以獲得夜點費之對價，與加班、假日工作而獲得之
      對價，計算方式不同，要屬當然，被告以夜點費之數額，
      其計算方式與加班及假日工作不同，逕認夜點費並非工資
      ，亦無可採。
五、綜上所述，原告主張被告給付之夜點費，係屬工資，應列入
    計算平均工資及退休金，被告因未將夜點費列入計算平均工
    資，致給付之退休金短少如附表二「退休金差額」欄所載等
    語，洵屬有據；被告抗辯其所給付之夜點費，並非工資，而
    屬恩惠性之給與，尚無可採。從而，原告依勞動契約之法律
    關係，請求被告給付如附表一所示之金額與利息，為有理由
    ，應予准許。
六、兩造各陳明願供擔保請准宣告假執行或免為假執行，核無不
    合，爰各酌定如主文所示相當擔保金額併准許之。
七、本件事證已臻明確，兩造其餘攻擊防禦方法，於判決結果不
    生影響，故不再一一論述，併此敘明。
八、結論：本件原告之訴為有理由，依民事訴訟法第78條、第39
    0 條第2 項、第392 條第2 項，判決如主文。
中    華    民    國    97     年    12   月    31    日
                  勞工法庭  法  官  林意芳
上為正本係照原本作成。
如不服本判決，應於送達後20日內，向本院提出上訴狀並表明上
訴理由，如於本判決宣示後送達前提起上訴者，應於判決送達後
10日內補提上訴理由書（須附繕本）。
中    華    民    國    97     年    12   月    31    日
                            書記官  陸艷娣
附表一：（單位：新臺幣）
┌──┬────┬─────┬────────┬──────┬────────┐
│編號│姓    名│金      額│  利     息     │ 供擔保金額 │ 反供擔保金額   │
├──┼────┼─────┼────────┼──────┼────────┤
│一  │己○○  │177,500元 │自96年10月5 日起│  60,000元  │ 177,500元      │
│    │        │          │至清償日止，按年│            │                │
│    │        │          │息5%計算之利息。│            │                │
├──┼────┼─────┼────────┼──────┼────────┤
│二  │癸○○  │173,900元 │自96年4 月27日起│  58,000元  │ 173,900元      │
│    │        │          │至清償日止，按年│            │                │
│    │        │          │息5%計算之利息。│            │                │
├──┼────┼─────┼────────┼──────┼────────┤
│三  │丁○○  │202,680元 │自96年8 月3 日起│  67,000元  │ 202,680元      │
│    │        │          │至清償日止，按年│            │                │
│    │        │          │息5%計算之利息。│            │                │
├──┼────┼─────┼────────┼──────┼────────┤
│四  │辛○○  │191,464元 │自96年8 月21日起│  64,000元  │ 191,464元      │
│    │        │          │至清償日止，按年│            │                │
│    │        │          │息5%計算之利息。│            │                │
├──┼────┼─────┼────────┼──────┼────────┤
│五  │戊○○  │196,365元 │自96年8 月29日起│  65,000元  │ 196,365元      │
│    │        │          │至清償日止，按年│            │                │
│    │        │          │息5%計算之利息。│            │                │
├──┼────┼─────┼────────┼──────┼────────┤
│六  │丙○○  │189,630元 │自96年12月23日起│  64,000元  │ 189,630元      │
│    │        │          │至清償日止，按年│            │                │
│    │        │          │息5%計算之利息。│            │                │
├──┼────┼─────┼────────┼──────┼────────┤
│七  │庚○○  │153,763元 │自96年10月28日起│  51,000元  │ 153,763元      │
│    │        │          │至清償日止，按年│            │                │
│    │        │          │息5%計算之利息。│            │                │
├──┼────┼─────┼────────┼──────┼────────┤
│八  │壬○○  │156,060元 │自96年12月30日起│  51,000元  │ 156,060元      │
│    │        │          │至清償日止，按年│            │                │
│    │        │          │息5%計算之利息。│            │                │
└──┴────┴─────┴────────┴──────┴────────┘
附表二 ：（單位：新臺幣）
┌──┬───┬──────┬──────┬───────────┬─────────┬───────┐
│編號│姓  名│到 職 日 期 │退 休 日 期 │      退休金基數      │   夜點費         │  退休金差額  │
│    │      │            │            ├─────┬─────┼────┬────┤              │
│    │      │            │            │  勞基法  │  勞基法  │ 退休前 │ 退休前 │              │
│    │      │            │            │  施行前  │  施行後  │ 三個月 │ 六個月 │              │
├──┼───┼──────┼──────┼─────┼─────┼────┼────┼───────┤
│一  │己○○│61年6 月27日│96年9 月4 日│24        │21        │3,840元 │3,870元 │合計：177,500 │
│    │      │            │            │          │          │        │        │      元      │
├──┼───┼──────┼──────┼─────┼─────┼────┼────┼───────┤
│二  │癸○○│63年5 月2 日│96年3 月26日│20        │25        │3,885元 │3,848元 │合計：173,900 │
│    │      │            │            │          │          │        │        │      元      │
├──┼───┼──────┼──────┼─────┼─────┼────┼────┼───────┤
│三  │丁○○│60年11月23日│96年7 月2 日│24        │21        │4,500元 │4,440元 │合計：202,680 │
│    │      │            │            │          │          │        │        │      元      │
├──┼───┼──────┼──────┼─────┼─────┼────┼────┼───────┤
│四  │辛○○│62年6 月30日│96年7 月20日│22        │23        │4,335元 │4,178元 │合計：202,680 │
│    │      │            │            │          │          │        │        │      元      │
├──┼───┼──────┼──────┼─────┼─────┼────┼────┼───────┤
│五  │戊○○│62年6 月26日│96年7 月28日│22        │23        │4,425元 │4,305元 │合計：196,365 │
│    │      │            │            │          │          │        │        │      元      │
├──┼───┼──────┼──────┼─────┼─────┼────┼────┼───────┤
│六  │丙○○│62年6 月30日│96年11月22日│22        │23        │4,260元 │4,170元 │合計：189,630 │
│    │      │            │            │          │          │        │        │      元      │
├──┼───┼──────┼──────┼─────┼─────┼────┼────┼───────┤
│七  │庚○○│61年11月8 日│96年9 月27日│22        │23        │3,120元 │3,701元 │合計：153,763 │
│    │      │            │            │          │          │        │        │      元      │
├──┼───┼──────┼──────┼─────┼─────┼────┼────┼───────┤
│八  │壬○○│61年6 月27日│96年11月29日│24        │21        │3,300元 │3,660元 │合計：156,060 │
│    │      │            │            │          │          │        │        │      元      │
└──┴───┴──────┴──────┴─────┴─────┴────┴────┴───────┘


司法院資訊處製作；財團法人民間司法改革基金會備份。
